臺灣高等法院臺中分院民事判決
111年度上國易字第2號
上  訴  人  黃銘照  
訴訟代理人  韓國銓律師
被上訴人    彰化縣消防局
法定代理人  施順仁  
訴訟代理人  盧永盛律師
複代理人    施雅芳律師
上列當事人間請求國家賠償事件，上訴人對於中華民國110年12
月16日臺灣彰化地方法院108年度國字第5號第一審判決提起上訴
，本院於111年11月25日言詞辯論終結，判決如下：
    主  文
上訴駁回。
第二審訴訟費用由上訴人負擔。
    事實及理由
甲、程序方面：按依國家賠償法請求損害賠償時，應先以書面向
    賠償義務機關請求之；賠償義務機關拒絕賠償，或自提出請
    求之日起逾30日不開始協議，或自開始協議之日起逾60日協
    議不成立時，請求權人得提起損害賠償之訴，國家賠償法第
    10條第1項、第11條第1項前段分別定有明文。本件上訴人已
    先提出書面向被上訴人請求國家賠償，經被上訴人拒絕賠償
    ，上訴人始於原審提起本件訴訟，有被上訴人民國108年11
    月14日彰消行字第1080027681號書函檢送之拒絕賠償理由書
    附卷可稽（原審卷一第21-24頁），合於上開規定，核先敘
    明。
乙、訴訟要旨：
壹、上訴人主張：伊在彰化縣○○鄉○○段000地號土地上經營唯特
    葡萄園，並有搭建鐵皮建築物（下稱系爭鐵皮屋），其內置
    有一般家用電器及葡萄園所需資材。系爭鐵皮屋於108年4月
    27日凌晨4時許，被巡邏警察發現發生火災（下稱系爭事故
    ）並隨即通報，被上訴人所轄花壇消防分隊值班台於同日凌
    晨4時5分許接獲報案後，指派該分隊編號18車（下稱18車）
    於同日凌晨4時6分出勤，該車消防員為張○○及龔○○2人，並
    於凌晨4時16分（該車行車紀錄器顯示時間21：33：44，因
    行車紀錄器時間與實際時間不符，以下所稱時間除記載「凌
    晨」者外，均指行車紀錄器顯示時間）抵達事故現場。惟消
    防員抵達現場後，已可發現現場為系爭鐵皮屋火災，卻未立
    即依「彰化縣火災指揮及搶救作業規範」第8條規定，請求
    指派「車組」到場救火，及出兩線水線的人力，亦未依上開
    作業規範第6條規定，請求指派適當層級的指揮官到場指揮
    ，遲至火勢蔓延系爭鐵皮屋全部，已發覺無法壓制火勢並進
    行第一次倒車後，才於21：40：01呼叫支援、回報是小型工
    廠，怠於執行職務，於支援消防車到達時（21：57），再次
    佈線射水，為時已晚。另消防員抵達現場時，系爭鐵皮屋外
    觀並無火舌冒出，亦未有燒毀跡證，系爭鐵皮屋內部面積不
    大，應僅係內部局部失火，若能正常射水，應不至於造成火
    勢遽增或系爭鐵皮屋全部燒燬之情形。惟龔○○於21：36：35
    至21：36：46佈置水線時，並沒有將水帶鋪設成直線，導致
    PTO運轉時水帶發生打結，以致消防水帶無法進行正常射水
    ，水量甚微，且射水時間至多僅有短短3秒；張○○於21：38
    ：40進行第一次倒車時，應知水帶位在消防車後方，竟仍貿
    然倒車，致消防車後輪不慎壓到水線，以致無法出水，而延
    誤救災，且亦足以印證原先佈置水線有所不當，該2人均有
    過失。而後於21：40：23消防員雖開始射水搶救，但水量甚
    小且未持續，直至21：42：17，始有正常水量射水。則自21
    ：33：44起至21：42：17，歷經將近9分鐘，消防員均未能
    為有效滅火作為，嚴重延滯滅火救災時間，縱其後再請求支
    援派車救災，系爭鐵皮屋已陷於全面延燒，終致伊所有如附
    表所示財物均遭燒燬而受有財產上損害，合計87萬7800元。
    爰依國家賠償法第2條第2項前段、後段規定，求為命被上訴
    人給付上訴人78萬3245元（為一部請求，見本院卷第140頁
    ）及自108年10月18日起至清償日止，按年息百分之5計算之
    利息，並陳明願供擔保請准宣告假執行。（原審為上訴人敗
    訴之判決，上訴人不服，提起上訴，嗣減縮上訴聲明）並上
    訴聲明：㈠原判決駁回後開第二項之訴部分廢棄。㈡前開廢棄
    部分，被上訴人應給付上訴人78萬3245元及自108年10月19
    日起至清償日止，按年息百分之5計算之利息。
貳、被上訴人則以：系爭事故並非員警以119或110報案，而是透
    過警察分駐所員警轉通報花壇消防分隊，內容為「發現葡萄
    園起火，請你們派車前往查看」，非用「救火」、「滅火」
    、「救援」等字詞，且通報地點為「葡萄園」，而非「建築
    物」，故花壇分隊在認定非屬火災狀況下，以查證性質出勤
    查看，此時尚無「彰化縣火災指揮及搶救作業規範」之適用
    。在18車抵達現場後，消防員立即查看火場情形，並佈水線
    ，因現場無人受困系爭鐵皮屋，且從外觀沒有看到系爭鐵皮
    屋內有明火，故由龔○○持水帶入內查看，查知屋內有火，並
    同時射水滅火，於遇煙層下降、溫度升高，研判可能閃燃，
    基於維護消防人員及消防車安全考量，撤出火場，並將消防
    車倒退至相對安全區以免受燒損，復立即請求支援，及改由
    張○○、龔○○分別朝大門射水，其後因火勢無法壓制，再改採
    周界防護措施，到西南側鐵皮屋與葡萄園間射水，以防止火
    勢延燒波及有價作物，可知消防員均是依循現場火勢變化而
    為防免災害擴大及有效維護有價作物之措施，符合救火常規
    ，並衡酌適當消防戰術實施滅火攻擊，符合消防法第20條之
    1規定，並無上訴人所述：水箱無水、無法射水、或水量小
    等情事，且搶救時程緊湊並無耽擱，亦無怠於執行職務，所
    為核屬依法執行職務之救災行為，並無違法或不當。至系爭
    鐵皮屋完全燒損乃因其內堆放大量可燃物品、於消防車抵達
    前已打開大門而加速通風燃燒、瞬間大火之緣故。又消防車
    第一次倒車時（21：38：19）雖有短暫壓到水線，但消防車
    倒車時，須轉換PTO為動力裝置，此時無法射水，故倒車時
    即使短暫時間壓到水線而調整消防車路線、整理水線動作，
    亦不影響後續救災，並非消防員於救災有何執行職務之過失
    ，且消防員接續移車、整理水線，均是依火災情狀當下判斷
    之立即且必要之作為，與救災常規尚無違背，亦與系爭鐵皮
    屋全燒毀之結果不具因果關連。本件並無「彰化縣重大火災
    災害防救標準作業程序」之適用，被上訴人所屬公務員亦有
    按上訴人所提之作業流程災害應變(第三階段)所述，依原則
    並依現場火勢發展境況採取相當的滅火作業與戰術，並無過
    失。至於當日巡邏員警即證人莊○○雖稱消防員沒有灑水等語
    ，證人蕭○○稱水量較小等語，因該2人於火災當時往來走動
    、維護火場秩序，視線難以顧及消防員救火情形，且當時天
    色未亮、視線不清，所證均不可採等語，資為抗辯。並答辯
    聲明：上訴駁回。
參、本院會同兩造整理並簡化爭點，結果如下：（見本院卷第84
    -86頁）
一、不爭執事項：
(一)上訴人於彰化縣○○鄉○○段000地號土地上經營唯特葡萄園，
    並有搭建鐵皮建築物（即系爭鐵皮屋），其內置有一般家用
    電器及葡萄園所需資材，詳如附表品項、數量欄所示（不包
    括編號24鐵皮屋）。
(二)兩造同意附表編號7 、8 、9 、10、21、22、23所示物品價
    額如附表所載。
(三)系爭鐵皮屋於108年4月27日凌晨4時許，被巡邏警察發現發
    生火災並隨即通報，被上訴人所轄花壇消防分隊值班台於同
    日凌晨4時5分許接獲報案後，指派該分隊編號18車於同日凌
    晨4時6分出勤，該車消防員為張○○及龔○○2人，並於4時16分
    抵達事故現場。經消防人員搶救後，系爭鐵皮屋及室內財物
    仍均遭燒燬。
(四)臺灣彰化地方檢察署（下稱彰化地檢）檢察官以是否有農藥
    洩漏、何種農藥洩漏及起火原因均屬不明為由，對上訴人是
    否涉有失火犯行，以108年度偵字第7546號為不起訴處分（
    見原審卷一第25、26頁，該偵查卷下稱偵查卷）。
(五)上訴人因系爭事故於108年10月17日向被上訴人提出國家賠
    償請求，經被上訴人於同年11月14日以彰消行字第10800276
    81號書函拒絕賠償。上訴人於108 年12月5日提起本件國家
    賠償之訴（見原審卷一第9、21-24頁）。
(六)兩造對對造提出書證之形式真正均不爭執。
二、兩造爭執事項：
(一)上訴人主張被上訴人有國家賠償法第2條第2項規定之下列侵
    權行為，有無理由？
 1、前段過失不法侵害上訴人的財產權：
  ⑴21：36：35-21：36：46：消防員龔○○佈置水線時，並沒有裝
    水帶鋪設成直線，導致PTO運轉時水帶發生打結，以致消防
    水帶無法進行射水。
  ⑵21：38：40進行第一次倒車時消防員張○○駕車不慎壓到水線
    ，以致無法進行射水。
 2、後段公務員怠於執行職務：被上訴人未指派「車組」到場救
    火，及出兩線水線的人力，也未指派適當層級的指揮官到場
    指揮。
(二)上訴人依國家賠償法第2條第2項前段、後段規定，請求賠償
    78萬3245元，及自108年10月19日起至清償日止，按年息百
    分之5計算之利息，有無理由？
肆、本院之判斷：
一、上訴人主張其於彰化縣○○鄉○○段000地號土地上經營唯特葡
    萄園，並有搭建系爭鐵皮屋，其內置有一般家用電器及葡萄
    園所需資材，詳如附表品項、數量欄所示（不包括編號24鐵
    皮屋）。系爭鐵皮屋於108年4月27日凌晨4時許，被巡邏警
    察發現發生火災並隨即通報，被上訴人所轄花壇消防分隊值
    班台於同日凌晨4時5分許接獲報案後，指派該分隊編號18車
    於同日凌晨4時6分出勤，該車消防員為張○○及龔○○2人，並
    於4時16分抵達事故現場。經消防人員搶救後，系爭鐵皮屋
    及室內財物仍均遭燒燬等情，為被上訴人所不爭執（見兩造
    不爭執事項㈠、㈢），堪先認定。
二、上訴人主張被上訴人所屬公務員於執行系爭事故之救火職務
    時，有如兩造爭執事項㈠所載之過失或怠於執行職務情形，
    致伊受有如附表所示財產上損失等語，為被上訴人所否認，
    並以前詞置辯。故本件首應審究者，為被上訴人究竟有無國
    家賠償法第2條第2項前段之過失及同條項後段之怠於執行職
    務等應負賠償責任之情形。茲析述如下。
三、關於國家賠償法第2條第2項前段之過失部分：
(一)按公務員於執行職務行使公權力時，因故意或過失不法侵害
    人民自由或權利者，國家應負損害賠償責任。公務員怠於執
    行職務，致人民自由或權利遭受損害者，亦同，國家賠償法
    第2條第2項定有明文。次按直轄市、縣（市）消防機關，遇
    有天然災害、空難、礦災、森林火災、車禍及其他重大災害
    發生時，應即配合搶救與緊急救護，消防法第25條亦有明定
    。是本件被上訴人所屬花壇消防分隊消防員龔○○、張○○，為
    依法令從事於公務之人員，對於轄區內人民之生命、身體、
    財產遭受重大災害時，應有施以緊急救護之義務，自屬執行
    職務行使公權力之行為，先予敘明。
(二)上訴人主張龔○○於佈置水線時，未鋪設成直線，發生打結，
    以致無法正常射水，且佈置水線之位置不當，顯有過失云云
    。惟查：
 1、證人龔○○於原審及本院結證稱：平常早上7點40到8點會做消
    防車裝備的檢查，檢查水量計一定要達到最滿的狀況，出勤
    救災完，有要求要裝滿水才能倒車入庫，本次救災也是這樣
    做。伊與張○○於108年4月27日凌晨4時獲報出任務後，即拿
    起消防裝備，坐上消防車直接前往救災，不會再做滿水位的
    檢查。伊是坐副駕駛座，車子行經馬路交岔路口，會減速，
    重新起步時，引擎比較大聲，表示車子有載運水，有重量。
    伊到達現場只有看到系爭鐵皮屋的鐵門是打開的，飄出很多
    煙，從外觀看沒有明顯的火源，員警告知該鐵皮屋裡面在燒
    ，伊先回報無線電，因情況緊急，伊接著下車佈置1條水線
    ，張○○也佈置1條水線，2條水線接在一起之後，伊再接著瞄
    子進入鐵皮屋內救災，張○○在外面操作消防車。一開始水線
    是完全攤開的，由車子往工寮門口的方向拋，消防車車頭是
    對向工寮的門口，水帶放置的位置是在車後的車體側面兩側
    ，伊跟張○○都站在車子右側，伊站在前方，並將水帶往工寮
    門口方向拋，伊拋的水帶有完全攤開，至於張○○部分伊沒有
    看到。水帶1條是20公尺長，伊拋了以後，將該條水帶交給
    張○○串在一起，接著伊就拿瞄子接好水帶頭，進入室內。伊
    進入室內後還有回頭看伊拋的水帶是直的，接著伊就等待水
    帶充飽水後，水帶有重量，就射水救災。而伊進入系爭鐵皮
    屋大約2至3公尺，看到裡面很多大量黑色濃煙，眼前有一個
    小火光，伊感覺水線充飽水後，就對著火光進行直線射水，
    射水的水量正常，可以射2至3公尺遠，但水射入濃煙後被濃
    煙包覆，被濃煙包覆部分的射程距離伊就沒有看到。伊射水
    之後，小火光有消失，被黑煙覆蓋了，以伊的能見度來看，
    裡面的可燃物品很多，黑煙底下的火點伊沒有辦法看到，只
    看到火光消失，黑煙覆蓋，伊仍繼續直線射水。當時的射水
    量，以伊平常救災經驗，伊認為是正常的情況。在救災整個
    過程中，並無水量不足的情形發生等語（見原審卷二第14、
    16、17頁，本院卷第116、117頁）。
 2、證人張○○於原審及本院結證稱：消防車在每日早上7 時40分
    至8點間有車輛保溫保養，都會檢查車上裝備器材是否正常
    、水量是否滿水位，車子後方有水位計，可以從該設備看出
    是否滿水位。而出勤都是緊急狀況，被通知出勤時，不會再
    就消防車是否滿水位做檢查，但開車時可以感覺18車有載水
    ，是沈重的，且在轉彎時載送的水也會有水搖晃動的感覺，
    且水量要求滿水位。伊駕駛18車與龔○○到達現場，由員警引
    導到系爭鐵皮屋大門前，車頭朝鐵皮屋的方向開進去，伊聽
    員警說裡面在燒了，屋主先生也請我們快一點，此時發現大
    門已經是開啟的狀態，伊與龔○○一起下車，觀察火勢有濃煙
    冒出，所以2人各部署1條水帶，串接在一起成1條水線出水
    救災。消防車後面有1個幫泵室，水帶放在旁邊，伊跟龔○○
    把水帶朝車後甩開，因該路段很窄，旁邊是水溝跟田，所以
    是朝車後方甩開，每條水帶長20公尺，2條水帶接在一起，
    龔○○就拿著水帶往鐵皮屋跑去，然後伊去車頭把消防車的動
    力切換裝置（PTO）打開，再去車後的控儀室（即幫泵室）
    控制出水，出水給瞄子手龔○○出水救災。伊有做雙重確認，
    車子有2個出水孔，1個出水孔已經接水帶出水出去，另1個
    沒有接水帶的出水孔，伊就打開確認，也是可以出水的狀態
    ，伊還有用腳去踩水帶，水帶因有充滿水，所以是飽和的狀
    態。在救災整個過程中，並無水量不足的情形發生等語（見
    原審卷二第10頁，本院卷第93-96頁）。另經兩造同意證人
    張○○以書狀為陳述（見本院卷第96、97頁），證人張○○以書
    面陳稱：第一次倒車前打開PTO(動力切換裝置）讓水帶可以
    出水，因為水帶連接出水孔，所以不容易聽到嘶嘶聲，但是
    可以聽到轟隆轟隆的幫浦運轉聲，可以證明的確有打開PTO
    出水的事實。第一次倒車前2條水帶接在一起是順直可以正
    常出水，由龔○○拿著水線往鐵皮屋進去等語（見本院卷第12
    9頁）。
 3、由上可知，證人龔○○、張○○對於消防車每日均是定時檢查是
    否滿水位，獲報出勤時因情況緊急不會再確認消防車有無滿
    水位，但本次前往系爭事故途中，2人均能感受到18車因載
    水而沈重，在抵達系爭事故現場時所見現況、其2人如何分
    工佈線、水帶順直且出水正常，並無水量不足情形等節，所
    證互核一致。且火災發生時，搶救時機緊迫，消防單位獲報
    後，亦有要求需於一定時間內抵達現場救災，故證人龔○○、
    張○○關於消防車是否滿水位等設備檢查，均是每日定時進行
    ，於獲報出勤時不會再確認等證述，亦合於事理。且消防車
    是否有充足水量，不僅攸關救災成效，倘若有水量不足情形
    ，更直接危及進入火場之第一線救災之消防員性命，故證人
    龔○○證稱：出勤救災完，有要求要裝滿水才能倒車入庫等語
    ，亦堪採信。又被上訴人於系爭事故發生前1日即108年4月2
    6日0時至24時，並無受理火災搶救通報，並無出動車輛救火
    或射，18車亦無支援救火等情，未據上訴人有所爭執，並有
    彰化縣火災搶救暨緊急救護日報表（花壇分隊）附卷可稽（
    見本院卷第109頁）。另龔○○、張○○在系爭事故現場救災時
    ，尤其是龔○○有進入系爭鐵皮屋內射水滅火，倘若真有發生
    龔○○所持水線無法正常出水或出水量微小之情形，顯然將直
    接危及龔○○之性命，龔○○不可能不當場出聲反對。惟上訴人
    在觀看18車行車紀錄器檔案後，未曾提出龔○○有出聲反應出
    水不正常或水量不足之事證。再佐以龔○○、張○○均一致證稱
    救災過程均能正常射水，並無水量不足情形發生等語，則系
    爭事故發生後，龔○○、張○○獲報出勤時，所駕駛之消防車18
    車是滿水量，且龔○○於進入系爭鐵皮屋射水時，均能正常出
    水，並無水量不足之情形，應堪認定。
 4、上訴人雖稱18車行車紀錄器顯示僅有21：36：36至21：36：
    39，發出嘶嘶的出水聲，故射水時間至多僅有短短3秒云云
    ，發現系爭事故通報之巡邏員警即證人莊○○於原審亦證稱：
    18車到達現場後，有拉水線，但好像水壓不足，沒有灑水等
    語（見原審卷一第302、303頁）；另名巡邏員警即證人蕭○○
    於原審則證稱：18車是比較小台的消防車，水量看起來小小
    的，所以後來才請求支援到場等語（見同卷第308頁）。但
    查：
  ⑴證人龔○○、張○○均一致證稱救災過程，有由龔○○進入系爭鐵
    皮屋內射水救災，且無水量不足情形等語，已如前述，證人
    張○○於本院復結證稱：消防車幫浦室有2個出水孔，1個出水
    孔已經連接水帶送水出去給龔○○，另1個沒有接水帶的出水
    孔，伊打開作雙重確認，也是可以出水的狀態，並馬上關閉
    避免浪費水源，因為沒有接水帶的出水孔打開會放水噴出，
    所以才會有嘶嘶的聲音（21：36：36〜21：36：39)。原審卷
    一第89頁被證一18車行車紀錄器FL000293檔影片自21：36：
    36至21：36：39，有發出嘶嘶的聲音是伊在確認沒有接水帶
    的出水孔出水是否正常的聲音，只有短短3秒鐘等語（見本
    院卷第96、129頁），上訴人亦未能提出其他反證加以推翻
    ，應認證人張○○上開證述，堪信符實。準此，上訴人主張龔
    ○○、張○○在第一次倒車前，射水時間至多僅有短短3秒云云
    ，與事實不符，要無足取。
  ⑵另細繹當日巡邏執勤員警即證人莊○○、蕭○○於原審之證述內
    容（見原審卷一第301-309頁），可知該2人在火災現場有不
    停走動，並維護火場秩序，在消防車到達後，均是站在火場
    外圍，疏導交通，且由證人莊○○證稱：「我們將現場交給消
    防人員後就撤退到外圍，我不知道消防人員有沒有進去裡面
    」、「我們當時要勸阻屋主不要進屋，所以拉水線的時間我
    不太清楚。」、「(問：你有注意消防員布的水線或是水帶
    多長？）沒有注意。當時4點多，天還沒有亮。」等語（見
    同卷第303-305頁），證人蕭○○證稱：「我沒有很注意消防
    員做什麼，不會特別注意消防員有無進入」等語（見同卷第
    308頁），可知證人莊○○、蕭○○對於龔○○、張○○在現場救災
    之情形，並非全程目睹；參以龔○○在進入系爭鐵皮屋後，因
    有閃燃危險而撤出，並停止射水，張○○即將消防車倒車至安
    全區域，龔○○、張○○均一致證稱：消防車倒車時，必須先關
    掉PTO裝置等語（見原審卷二第12頁，本院卷第95、118頁）
    ，則證人莊○○所證「沒有灑水」，究竟是指何時點之情況，
    即有不明；證人蕭○○所證「水量小小的」，究竟是因為18車
    是比較小台的消防車，水量比正常型號之消防車出水量小，
    抑或僅是其主觀感受，或其他情形，亦不明確，均無從作為
    不利於被上訴人之徵憑。
 5、上訴人又主張由消防車第一次倒車後輪壓到水線，可知龔○○
    、張○○佈線位置不當云云。惟查，證人張○○於本院結證稱：
    伊駕駛18車與龔○○到達現場，由員警引導到系爭鐵皮屋大門
    前，車頭朝鐵皮屋的方向開進去，消防車後面有1個幫泵室
    ，水帶放在旁邊，因該路段很窄，旁邊是水溝跟田，所以伊
    跟龔○○把水帶朝車後甩開，每條水帶長20公尺，2條水帶接
    在一起等語（見本院卷第94頁），核與證人龔○○於本院結證
    稱：消防車頭是對向系爭鐵皮屋門口，水帶放置的位置在車
    後的車體側面兩側。現場道路沒有很寬，印象中水線右邊有
    小溝渠，要防止水帶佈線不要掉到溝渠，所以佈線時水帶放
    置的位置就比較靠近消防車，但也沒有很靠近，第一次緊急
    情況倒車壓到水線時，伊告知張○○壓到水線後，他前後移動
    車子，伊也在後面做水線的整理，後來是伊抱著水帶跟著車
    子往後移動等語（見同卷第117、118頁），及當庭繪裝水帶
    佈置位置圖（見同卷第123頁），相互吻合，並有現場圖顯
    示系爭鐵皮屋所在之彰花路250巷係窄小巷道可憑（見原審
    卷一第83頁、偵查卷第25頁）。則依現場環境，張○○依員警
    指揮，將18車駛入系爭鐵皮屋所在之彰花路250巷，車頭朝
    向系爭鐵皮屋後，已無法轉向，故龔○○、張○○僅得將設置在
    消防車後方側面兩側、每條長達20公尺之水帶先向消防車後
    方甩開，再轉向系爭鐵皮屋方向拋放，其2人所為水線佈置
    位置並無不當。
 6、據上，上訴人主張龔○○於佈置水線時，未鋪設成直線，發生
    打結，以致無法正常射水，且佈置水線之位置不當云云，與
    事實不符，難認龔○○、張○○有何過失。
(三)上訴人另主張張○○進行第一次倒車時，應知水帶位在消防車
    後方，仍貿然倒車，致消防車後輪不慎壓到水線，以致無法
    出水，應有過失云云。被上訴人對於張○○在進行第一次倒車
    時，消防車後輪有不慎壓到水線之事實，雖不爭執，但查：
 1、證人張○○於原審及本院結證稱：龔○○進入鐵皮屋裡面救災，
    出水沒多久，伊在外面觀察到鐵皮屋裡面的濃煙很多，而且
    濃煙下降的速度很快，也有明火出現，快要有閃燃的前兆，
    伊看龔○○因為自身安全從鐵皮屋裡面把水線拉出來，伊就趕
    快先去幫泵室將控制水加壓的油門做減壓的動作，水的壓力
    就沒有那麼強，出水就沒有那麼多，之後再到車頭把PTO裝
    置關掉，做緊急倒車的動作，倒車時，龔○○已經退到伊車旁
    ，伊有聽到龔○○說伊壓到水帶，伊等2人就彼此配合，協助
    消防車不要再壓到水帶，此時就聽到鐵皮屋發出爆裂聲，也
    有看火光從鐵皮屋竄出來，就趕快將消防車後退，時間很緊
    迫，火已經快燒到車子，如果不趕快倒退，火燒到車子就沒
    有辦法進行後續的救災，所以當時來不及整理水帶等語（見
    原審卷二第10頁，本院卷第95頁）。
 2、證人龔○○於原審及本院結證稱：伊進入系爭鐵皮屋救災期間
    ，發現伊脖子有熱度之後，即從站姿改採蹲低姿勢繼續救災
    ，結果伊發現室內濃煙一直增加且有下降，溫度也增加，可
    能是閃燃的情況，即先撤出火場，撤出火場後鐵皮屋的火舌
    就整個燒出來，伊還看到爆炸畫面與爆炸聲，還有爆竹煙火
    射出，伊撤出火場的選擇是正確的。撤出之後，伊把水線重
    新整理，因為鐵皮屋的火舌輻射太大會對消防車有影響，張
    ○○先將消防車倒退。又第一次倒車因是緊急情況，如果將水
    帶重新收好及重新佈水線才倒車，是不利救災的等語（見原
    審卷二第14-15頁，本院卷第118頁）。
 3、再佐以原審勘驗18車行車紀錄器結果如下：18車於21:33:42
    到達火災現場，21:36:47窗戶起火，到37分時火愈來愈大，
    到21:38:18時爆一聲。21:38:19消防車往後退之聲響，同時
    熊熊大火。21:38:41消防員拿水帶畫面。21:39:25連續爆裂
    聲。21:39:30倒車聲音，消防車往後倒車等情，有勘驗筆錄
    可參（見原審卷二第210-211頁），上訴人亦有提出時序整
    理表可佐（見本院卷第37頁）。
 4、由上可知，龔○○、張○○在救災過程中，均已觀察到火災情況
    已出現濃煙快速下降、明火出現等可能發生閃燃、危及消防
    員生命，以及波及18車之情形，故在證人龔○○撤出火場後，
    證人張○○約在21:38:17（見本院卷第37頁）先去關閉PTO，
    而後再去退車，惟21:38:18已發生火場有「爆一聲」，於21
    :38:19消防車往後退時，現場同時有熊熊大火，可知證人張
    ○○在關閉PTO到火場有熊熊大火，期間僅有短短2秒鐘，參以
    21:39:25又有連續爆裂聲，則證人張○○證稱：時間很緊迫，
    火已經快燒到車子，當時來不及整理水帶，必須趕快先將消
    防車倒退，否則燒到車子就沒有辦法進行後續救災等語，確
    有所憑，堪予採信。又18車到達火場時，因現場巷道窄小，
    經員警引導，車頭係朝向系爭建物停放，故龔○○、張○○僅能
    將水線由消防車後方繞向系爭建物方向佈線，佈線位置受限
    ，已如前述；另由張○○第一次倒車不慎壓到水線，只是讓水
    線有折痕，經由整理，嗣後仍可正常出水持續救續等情，以
    及消防車若遭火勢波及，即無法進行後續救援，則證人張○○
    在第一次倒車之危急時刻，並無充足時間可與甫由系爭建物
    撤出之龔○○先整理水線，故選擇趕快倒車，以防免消防車受
    火災波及，後續仍能進行周界防護措施，應認係屬正確、專
    業之判斷及作為，並無任何過失或可歸責之處。
 5、又依原審勘驗18車行車紀錄器結果：21:40:24消防員拿消防
    水帶射水，但水量不是很大，建物已是熊熊大火狀態。21:4
    2:28出水量較大仍為單人射水，有勘驗筆錄可佐（見原審卷
    二第211頁）。證人張○○復結證稱：伊倒車到安全位置後，
    就趕緊打開PTO裝置，並拿著水帶的瞄子要繼續去救火，但
    有部分水帶因之前被車子壓到、來不及整理，所以有一些摺
    痕，出水不是很順暢，龔○○就整理水帶，伊仍在前面射水防
    護，又因無線電呼叫，龔○○去回覆無線電，所以當時出水還
    不是很順暢，伊就跟龔○○一起去整理水帶，讓水帶順暢後，
    就由龔○○拿瞄子去射水防護等語（見本院卷第95-96頁）；
    證人龔○○亦證稱：因為倒車前有先關掉PTO裝置，充飽的水
    線會呈現扁的狀態，因2條接在一起，水線有40公尺長，會
    有一些摺痕，這些摺痕在救災現場都是正常的現象，需要以
    人力的方式排除摺痕。消防車壓到水線後，伊立即跟張○○反
    應，張○○立即前後移動車子，伊在車子的旁邊偏後面位置，
    排除被壓到的水線跟摺痕等語（見本院卷第118頁）。由上
    可知，在張○○第一次倒車壓到部分水線後，雖因水線原有正
    常摺痕及倒車新增之壓痕，而造成水線有短暫供水不足之情
    形，但張○○第一次倒車時，係因現場火勢有閃燃前兆之危急
    情況，無法要求龔○○、張○○先收起水線再倒車，而水線佈置
    位置又受限於現場空間限制而緊鄰消防車，則張○○倒車時發
    生後輪壓到部分水線之情形，造成摺痕，係因應火場急迫狀
    況，無從加以非難，已詳如前述；且龔○○、張○○在發現出水
    不順後，已立即合力整理水線，在2分4秒內（21:40:24至21
    :42:28）即加以排除，尚難認有何遲誤。另參以系爭鐵皮屋
    內有大量易燃物品：紙袋、紙箱、雜物、椅、農藥及化學物
    品、鐵捲門內處有2部機車等情，有火災原因調查鑑定書所
    附鐵皮屋平面圖示及照片可參（見偵查卷第15、28-31頁）
    ，火勢更早於21:38:19已是熊熊大火，21:40:24消防員拿消
    防水帶射水之際，雖然水量不是很大，但系爭鐵皮屋當時已
    是熊熊大火狀態，故龔○○、張○○在斟酌系爭鐵皮屋內易燃物
    品太多、火勢實在太大又有爆炸聲，在18車倒車至安全區域
    後，消防員改採周界防護之方式，將水線改到系爭鐵皮屋西
    南側，以阻止火勢繼續向外蔓延，持續噴水直到支援車輛到
    達，此乃消防員本於專業本能判斷，於火災現場所做出之救
    災行為及其他處置。
 6、據上，本院認張○○對於其在第一次倒車時，壓到車後方部分
    水線，以及張○○、龔○○在火場之處置、作為、優先順序之擇
    定等項，均難認有何可歸責之過失情狀，上訴人以前詞主張
    張○○、龔○○有過失，委不可採。
四、關於國家賠償法第2條第2項後段之怠於執行職務部分：
　　上訴人主張被上訴人未派「車組」到場救火，及出兩線水線
    的人力，也未指派適當層級的指揮官到場指揮，且張○○、龔
    ○○於現場發現是建築物火災，未即時請求支援，怠於執行職
    務云云。惟查：
(一)按彰化縣火災指揮及搶救作業規範第8條規定：「車輛派遣
    ：除特種車（如雲梯車、化學車等）依狀況需要派遣外，車
    輛派遣應以「車組」作戰為原則，忌用「車海」戰術。人員
    派遣：依救災任務派遣編組表所排定任務作為，並以每一攻
    擊車應至少能出二線水線為人力考量原則。」，另第3條、
    第6條則定有「指揮官」、「指揮權指派」等規定（見原審
    卷二第41、43、47頁），惟依第1條規定，可知上開作業規
    範之目的，在於提昇彰化縣火場指揮能力，強化火災搶救效
    率，發揮整體消防戰力，以確保人民生命財產安全。參酌消
    防救災乃專業化、現場急迫性高之勤務，必須就現場災情狀
    況、風向及火勢可能延燒方向進行研判，並部署救災器材及
    人員後，始能為有效率之救災計畫，應認上開規定並非強制
    規定，消防局各分隊依實際派車輛及人員至災害現場支配置
    ，仍得以各單位所管轄轄區範圍、組織人員及車輛數量、實
    際災害情形等因素綜合考量，排定適當之任務作為。
(二)而觀諸系爭事故之火災出動觀察紀錄（見偵查卷第22頁），
    系爭事故之報案員警並不是以119火警電話報案，亦非用110
    報警電話，而是透過警察分駐所員警轉通報花壇消防分隊，
    內容為「發現葡萄園起火，請你們派車前往查看」(見偵卷
    第22頁：)，其報案方式和內容用語為「起火」、「查看」
    ，通報地點為「葡萄園」，而非「建築物」，亦無人員傷亡
    之通報，故被上訴人抗辯稱：花壇分隊在認定非屬建築物火
    災之狀況下，以查證性質，先派18車及2名消防員（龔○○、
    張○○）出勤查看等語，且依張○○、龔○○到達現場後，亦有現
    場佈置水線、射水救火等情，足見18車及張○○、龔○○亦能獨
    立達到射水救火作業之功能，應認被上訴人在第一時間如此
    處置，尚無不適宜之處。
(三)另針對上訴人訴訟代理人所詢「你到現場查看已經發現葡萄
    園是鐵皮屋建物，為何沒有立即呼叫支援，請求派遣車組即
    二輛消防車、二線水線的人力，及現場指揮官到場呢？」，
    證人張○○結證稱：「到現場先查看，一開始是只有看到鐵皮
    屋有濃煙，還不知道火點，我們先作水線的佈置，保護人員
    安全，後來火勢發生很快，濃煙很快下降，有火舌竄出，趕
    快倒車，有利用倒車的時候請求中心加派支援，是龔○○跟中
    心聯絡的，也有請龔○○用電話打119跟中心確認是否有加派
    支援。」等語（見本院卷第96頁），核與證人龔○○結證稱：
    「我到場時鐵皮屋的門已經打開並冒出濃煙，我就佈置好水
    線，我就朝濃煙的地方進去，我不清楚是什麼原因起火，還
    有起火點在哪，…當時我覺得鐵皮屋是在外面，判斷上認為
    是外面的葡萄園起火而已，後來我有呼叫支援，是在消防車
    第二次倒車到安全區域時，我先跟指揮中心請求支援，…我
    有聽到無線電指揮中心喊說需要什麼樣的支援，我就說是燒
    小型工寮，需要加派支援…」等語（見本院卷第119-120頁）
    ，互核一致。再參以張○○、龔○○駕駛18車到達系爭事故現場
    時，系爭鐵皮屋外觀上尚無明火，只見濃煙，為兩造均不爭
    執之事實，張○○、龔○○在抵達現場之際，尚不知系爭鐵皮屋
    內有明火，洵堪認定。則對照原審勘驗18行車紀錄器結果（
    見原審卷二第210-212頁）及上訴人所提出之時序整理表（
    見本院卷第37-41頁），可知自21:36:03張○○開啟PTO，龔○○
    進入系爭鐵皮屋查看時起，迄至龔○○在屋內看到小火光，先
    行射水滅火，而後因有閃燃危險撤出火場，旋即因火勢發展
    迅速、猛烈，張○○即立即於21:38:19先倒車，因後輪壓到部
    分水線，經龔○○協助處理後，龔○○旋即於21:40:01呼叫其他
    消防車支援，雖然時間十分緊迫，但張○○、龔○○顯然均有迅
    速應變，為適當處置及請求支援，並無任何遲誤或耽擱，自
    無上訴人所指未即時請求支援之怠於執行職務情事。
(四)又被上訴人係接獲員警通報「葡萄園起火」，請求派員查看
    ，因通報內容無建物，亦無人員傷亡，故先指派2名消防員
    龔○○、張○○駕駛18車前往查看，而未指派指揮官到現場，且
    依2位消防員之專業能力，及在火場之救災處置，均無任何
    疏失，業經本院審認如前，龔○○並有即時以無線電回報指揮
    中心現場情形及即時請求支援，而該指運中心在接獲龔○○請
    求支援後，亦即時派遣支援之消防車到場協助救援，則綜觀
    被上訴人所轄花壇消防分隊之上開處置，尚難認有何不當或
    怠於執行職務之情狀。
(五)據上，上訴人主張被上訴人或龔○○、張○○有其主張之怠於執
    行職務云云，亦與事實不符，要無足取。
五、綜上所述，上訴人依國家賠償法第2條第2項前段、後段規定
    ，請求被上訴人給付上訴人78萬3245元及自108年10月19日
    起至清償日止，按年息百分之5計算之利息，非屬正當，不
    應准許。從而，原審所為上訴人敗訴之判決，並無不合。上
    訴論旨指摘原判決不當，求予廢棄改判，為無理由，應駁回
    其上訴。
伍、本件事證已臻明確，兩造其餘之攻擊或防禦方法及所用之證
    據，經本院斟酌後，認為均不足以影響本判決之結果，爰不
    逐一論列，附此敘明。
陸、據上論結，本件上訴為無理由，判決如主文。
中　　華　　民　　國　　111 　年　　12　　月　　14　　日
            民事第四庭    審判長法  官  林慧貞
                                法  官  王怡菁
                                法  官  莊嘉蕙
正本係照原本作成。
不得上訴。
　　　　　　　　　　　　　　　  書記官  林育萱
　　　　　　　　　　　　　　　 
中　　華　　民　　國　　111 　年　　12　　月　　16　　日

附表：
編號 品項 數量 取得時間 上訴人 主張價額 被上訴人 主張價額 1 洗藥機 2台 102年1台 104年1台 24,000元 2,868元 2 背式洗藥機 1台 106年1台 3,900元 1,362元 3 飲水機 1台 105年1台 6,000元 600元 4 電扇 4台 102年2台 106年2台 4,000元 554元 5 大菜籃 14只 100年14只 4,200元 420元 6 結束機 4支 100年2支 106年2支 4,800元 1,078元 7 葡萄三角袋 1.5箱/2700只 108年 8,100元  8 葡萄套袋 4箱/ 3500只 108年 7,600元  9 胺基酸 1桶 108年 1,500元  10 春暉液肥 1桶 108年 1,800元  11 磅秤 3台 100年1台 104年1台 1,800元 394元 12 卡拉OK 1組 104年 45,000元 4,500元 13 42吋液晶電視 1台 104年 20,000元 2,000元 14 冷氣機 1台 106年 22,000元 3,891元 15 大型家用冰箱 1台 102年 23,000元 2,905元 16 點焊機 1台 100年 6,000元 600元 17 電動針車 1台 100年 16,000元 1,600元 18 冷凍庫 1台 104年 60,000元 17,402元 19 空壓機 1台 102年 24,000元 5,600元 20 打包機 1台 106年 22,000元 7,683元 21 省電燈泡220V 75只 108年 4,350元  22 葡萄紙箱 2500只 108年 27,500元  23 報紙 404KG 108年 5,250元  24 鐵皮屋 1棟 99年 500,000元 84,873元 25 高壓管、高壓機 1組 106年 10,000元 3,492元 26 防護網 1批 106年 25,000元 4,420元 總計    877,800元 202,342元